【裁判字號】    96,易,111
【裁判日期】    990513
【裁判案由】    偽造文書
【裁判全文】
臺灣高雄地方法院刑事判決               96年度易字第111號
公  訴  人  臺灣高雄地方法院檢察署檢察官
被      告  甲○○
上列被告因詐欺案件，經檢察官追加起訴（95年度偵字第9738號
），本院於民國98年5 月21日判決，就被告如附表編號5 所示之
犯行部分漏未判決，茲補充判決如下：
    主  文
甲○○無罪。
    理  由
一、公訴意旨略以：被告甲○○與廖秀鳳（業經判決無罪確定）
    為姐弟關係，廖秀鳳為巨龍工程行負責人，甲○○為該工程
    行之管理人員，該工程行因經營不善，需款孔急，詎甲○○
    與廖秀鳳竟不思努力工作，改善經濟狀況，而共同基於意圖
    為自己不法所有之犯意聯絡，策劃以廖秀鳳假受傷之方式，
    向如附表編號5 所示之保險公司詐領意外傷殘之保險金給付
    ，先由廖秀鳳於民國93年2 月25日向附表編號5 之保險公司
    投保個人主險及團體意外險，並均刻意隱瞞已向其他保險公
    司投保巨額保險之事實，致該保險公司之從業人員未察覺有
    異，而均陷於錯誤與廖秀鳳訂立保險契約，廖秀鳳於93年7
    月21日見時機成熟，竟以自殘方式將眼鏡蛇毒液注入右腳第
    一大拇指蹠背旁，造成關節筋及神經壞死後遺症、右下肢（
    大拇指）缺損之傷害，甲○○即先將廖秀鳳送往屏東六愛醫
    院救治，復轉長庚醫院高雄分院救治，再轉高雄醫學大學附
    設中和紀念醫院治療，，隨後廖秀鳳書立內容不實之文件，
    內容：「工作性質：準備模板、角材、鷹架等材料，用繩子
    綑綁再用吊車運送，而在綑綁材料往上吊時，遭到眼鏡蛇咬
    其右腳大拇指而緊急送醫！」，而甲○○明知廖秀鳳並未遭
    蛇咬傷，竟在廖秀鳳所書立內容不實之文件目擊證人欄上親
    自簽名，俾使廖秀鳳得持該份甲○○親簽之內容不實文件及
    診斷證明書等相關資料，向如附表編號5 所示之保險公司，
    佯稱上開傷害係其於93年7 月21日上午7 時許，在屏東縣潮
    州鎮○○路附近大腳仙林板模料場，遭毒蛇咬傷腳指頭所造
    成為由，請領保險金，如附表編號5 所示之保險公司受理後
    發現有異拒絕理賠，而未能得逞，因認被告甲○○涉有刑法
    第339 條第1 項第3 項之詐欺未遂之犯行等語。
二、按犯罪事實應依證據認定之，無證據不得認定犯罪事實，又
    不能證明被告犯罪，應諭知無罪之判決；刑事訴訟法第154
    條第2 項及第301 條第1 項分別定有明文。又刑事訴訟法上
    所謂認定犯罪事實之證據，係指足以證明被告確有犯罪行為
    之積極證據而言，該項證據必須適合於被告犯罪事實之認定
    ，始得採為斷罪之資料（最高法院69年台上字第4913號判例
    參照）。又認定不利於被告之事實，須依積極證據，苟積極
    證據不足為不利於被告事實之認定時，即應為有利於被告之
    認定，更不必有何有利之證據；而事實之認定，應憑證據，
    如未能發現相當證據，或證據不足以證明，自不能以推測或
    擬制之方法，以為裁判基礎；另認定犯罪事實所憑之證據，
    雖不以直接證據為限，間接證據亦包括在內，然而無論直接
    或間接證據，其為訴訟上之證明，須於通常一般之人均不致
    有所懷疑，而得確信其為真實之程度者，始得據為有罪之認
    定（最高法院30年上字第816 號、40年台上字第86號、76年
    台上字第4986號判例參照）；亦即若證據資料在經驗科學上
    或論理法則上尚有對被告較為有利之存疑，而無從依其他客
    觀方法排除此項合理之可疑，即不得以此資料作為斷罪之基
    礎，且刑事訴訟制度受「倘有懷疑，即從被告之利益為解釋
    」、「被告應被推定為無罪」之原則所支配，故得為訴訟上
    之證明者，無論為直接或間接證據，須客觀上於一般人均不
    致有所懷疑而達於確信之程度者，始可據為有罪之認定，倘
    其證明尚未達於「確信」之程度，而有合理可疑存在時，即
    難據以為被告不利認定，換言之，在法律判斷上，即不能為
    被告有罪之認定。
三、訊之被告甲○○對於上開在廖秀鳳書立之文件目擊人欄中簽
    名一事固不諱言，惟堅決否認有何詐欺取財之犯行，辯稱上
    開文件僅作為申請勞保給付用，並未向如附表所示之各保險
    公司提出作為申請理賠之使用等語。經查，公訴意旨認被告
    涉有上開詐欺取財之犯行，無非以其出具上開目擊另案被告
    廖秀鳳遭毒蛇咬傷之文件予另案被告廖秀鳳，以之向如附表
    編號5 所示之保險公司申請理賠為其論據。惟查，本件另案
    被告廖秀鳳雖於上開時地向附表編號5 所示之保險公司投保
    ，惟其並未曾向如附表編號5 之保險公司申請理賠，此有該
    保險公司（98）興壽法務字第03191 號函1 份在卷可查（見
    本院95年度易字第1361號卷第59頁），則被告與另案被告廖
    秀鳳並未著手對於如附表編號5 所示之保險公司實行詐欺取
    財之行為，自不構成詐欺取財未遂之犯行，而刑法第339 條
    之詐欺取財罪亦無預備犯之處罰規定；此外本件復查無其他
    之積極之證據，足以證明被告有公訴意旨所指上開向如附表
    編號5 之保險公司詐欺取財未遂之犯行；核之上開法條及判
    例之意旨，被告上開之犯罪尚屬不能證明，自應為無罪之諭
    知。
據上論斷，應依刑事訴訟法第301 條第1 項，判決如主文。
中    華    民    國    99    年    5     月    13    日
                  刑事第十一庭  審判長法  官   黃三友
                                      法  官   莊珮吟
                                      法  官   林俊寬
以上正本證明與原本無異。
如不服本判決應於收受送達後10日內向本院提出上訴書狀，並應
敘述具體理由；如未敘述上訴理由者，應於上訴期間屆滿後20日
內向本院補提理由書（均須按他造當事人之人數附繕本）「切勿
逕送上級法院」。
中    華    民    國    99    年    5     月    14    日
                                      書記官   林香如
附表：
      ┌──┬─────┬────┬───────┬────┬────────┐
      │編號│保險公司  │投保時間│投保險種      │投保金額│已詐騙領取之金額│
      ├──┼─────┼────┼───────┼────┼────────┤
      │ 1  │新光人壽  │90/9/17 │壽險附加意外險│1130萬元│323萬3,768元    │
      │    │          │93/2/26 │團體傷害險    │        │                │
      ├──┼─────┼────┼───────┼────┼────────┤
      │ 2  │南山人壽  │92/7/10 │終身醫療附加傷│513萬元 │218萬8,153元    │
      │    │          │        │害險          │        │                │
      ├──┼─────┼────┼───────┼────┼────────┤
      │ 3  │宏泰人壽  │92/11/12│團體傷害險    │500萬元 │185萬8,000元    │
      ├──┼─────┼────┼───────┼────┼────────┤
      │ 4  │富邦產險  │92/11/12│個人責任險附加│300萬元 │116萬6,000元    │
      │    │          │        │傷害險        │        │                │
      ├──┼─────┼────┼───────┼────┼────────┤
      │ 5  │興農人壽  │93/2/25 │定期儲蓄附加意│不詳    │尚未領取        │
      │    │          │        │外傷害險      │        │                │
      ├──┼─────┼────┼───────┼────┼────────┤
      │ 6  │康健人壽  │93/3/1  │團體傷害險    │400萬元 │140萬元         │
      ├──┼─────┼────┼───────┼────┼────────┤
      │ 7  │中央產險  │93/3/27 │團體傷害險    │500萬元 │醫療險11萬6,000 │
      │    │          │        │              │        │元              │
      ├──┼─────┼────┼───────┼────┼────────┤
      │ 8  │第一產險  │93/4/19 │團體傷害險    │500萬元 │尚未領取        │
      ├──┼─────┼────┼───────┼────┼────────┤
      │ 9  │友聯產險  │93/4/19 │團體傷害險    │500萬元 │尚未領取        │
      ├──┼─────┼────┼───────┼────┼────────┤
      │ 10 │太平產險  │93/4/21 │團體傷害險    │500萬元 │175萬元         │
      └──┴─────┴────┴───────┴────┴────────┘

司法院資訊處製作；財團法人民間司法改革基金會備份。
